【裁判字號】    92,抗,22
【裁判日期】    920122
【裁判案由】    搜索
【裁判全文】
臺灣高等法院刑事裁定                                九十二年度抗字第二二號
    抗  告  人
    即搜索  人  臺北縣政府警察局永和分局
    犯罪嫌疑人  乙○○  男三十.
    犯罪嫌疑人  丙○○  男二十.
    犯罪嫌疑人  丁○○  男二十.
    犯罪嫌疑人  甲○○  男二十.
右列抗告人因搜索案件，不服臺灣臺北地方法院九十一年度急搜字第一五號，中華民
國九十一年十二月十三六日第一審裁定，提起抗告，本院裁定如左：
    主  文
原裁定撤銷，發回臺灣臺北地方法院。
    理  由
一、本件原裁定認：【抗告人即搜索人臺北縣政府警察局永和分局以受搜索人乙○○
    、丙○○、丁○○、甲○○涉放高利貸有重利罪嫌，為搜索相關證物、被害人抵
    押之支票、土地建物所有權狀、自用小客車及提領之現金為由，於民國（下同）
    九十一年十二月九日十八時起至十八時四十分止、十九時五分起至十九時三十分
    止、十五時三十分起至十七時止及十六時起至十六時十分止，依刑事訴訟法第一
    百三十一條第一項，逕行搜索台北縣板橋市○○○路十三號八樓之六、同縣市○○路○段四一巷十五號十五樓、台北市○○街六十七號二樓及同市○○○路○段
    四十七號等處所，並扣押如扣押物品目錄表所載土地所有權狀等物。認搜索人並
    非以緝捕犯嫌為目的或以發現現行犯為目的之對人（受搜索人）搜索，純係以保
    全證據為目的之對物搜索，並無急迫性，並非不得向該管法院聲請搜索票以達搜
    索目的，與刑事訴訟法第一百三十一條第一項規定實質要件不合，不足認具備合
    法搜索實質理由。聲請人即臺北縣警察局永和分局設址臺北縣永和市，非在本院
    轄區，本院並非應受陳報之「該管法院」，縱前開受搜索處所有在本院轄區者，
    亦非得向本院陳報，聲請人逕向本院陳報於法未合，其搜索程序亦非合法。另搜
    索暨扣押筆錄記載，搜索受搜索人乙○○之台北縣板橋市○○○路十三號八樓之
    六、同縣市○○路○段四一巷十五號十五樓等兩處所及甲○○之台北市○○○路
    ○段四十七號處所時，曾得受搜索人乙○○、甲○○之同意。惟刑事訴訟法第一
    百三十一條之一無同意搜索後應陳報該管法院之明文，且無準用第一百三十一條
    第三項應陳報該管法院之規定，聲請人並無於事後陳報該管法院之必要，況卷內
    既無甲○○同意該台北市○○○路○段四十七號之處所受搜索文件，且聲請人並
    未記載受搜索人同意意旨之筆錄，無從辨識受搜索人乙○○、甲○○有無同意權
    限，尤其前開搜索暨扣押筆錄記載，乙○○之住居所在台北縣板橋市○○路○段
    四一巷十五號十五樓，如何能同意同縣市○○○路十三號八樓之六之處所受搜索
    ，甲○○之住居所在台北市○○○○○路三十巷一七八弄二十六號，又如何能同
    意台北市○○○路○段四十七號之處所受搜索，足見聲請人記載乙○○、甲○○
    「同意搜索」云云，與法定程序不合。聲請人謂依刑事訴訟法第一百三十一條第
    一項之規定逕行搜索，既未遵守該條規定限於「對人搜索」之實質要件，亦未遵
    守該條第三項規定，應於實施後三日內陳報「該管法院」之法定程序，所為逕行
    搜索核屬違法，應依刑事訴訟法第一百三十一條第三項後段之規定撤銷本件搜索
    】等情，固非無見。
二、惟查：(一)、抗告人即搜索人臺北縣政府警察局永和分局雖設於臺北縣縣永和市，
    該地之管轄法院為臺灣板橋地方法院，但卷附筆錄所載搜索之身體與處所有二，
    分別為台北市○○街六十七號二樓及同市○○○路○段四十七號，該二處所之管
    轄法院為原審法院，依據刑事訴訟法第五條：「案件由犯罪地或被告之住所、居
    所或所在地之法院管轄。在中華民國領域外之中華民國船艦或航空機內犯罪者，
    船艦本籍地、航空機出發地或犯罪後停泊地之法院，亦有管轄權」之規定，原審
    法院就本件於搜索處所所得之犯罪事證，因屬被告所在地，依據刑事訴訟法第五
    條規定，原審法院即有管轄權，是原審裁定認非「該管法院」，尚有未妥。至如
    依據原審裁定所引用會議決議所示，在臺北之內政部警政署刑事警察局之警察至
    澎湖地區搜索，犯罪地與行為人住居所地及所在地與有管轄權之法院均在澎湖，
    此項搜索之聲請，如僅得向內政部警政署刑事警察局所在之臺灣臺北地方法院聲
    請，而非向澎湖地方法院聲請，則是否得宜，尚非無疑。(二)、卷附搜索暨扣押筆
    錄雖記載乙○○之住居所在台北縣板橋市○○路○段四一巷十五號十五樓，甲○○之住居所在台北市○○○○○路三十巷一七八弄二十六號，但乙○○、甲○○
    二人之住居所地以外之臺北縣板橋市○○○路十三號八樓之六與台北市○○○路
    ○段四十七號，是否為其等二人之營業處所或居所，而屬有權同意搜索者，原審
    法院原得援引刑事訴訟法第二百三十一條之一規定之精神，以公函或電話囑請搜
    索機關補正之方式為之查明，而非僅憑書面審核，即推定乙○○、甲○○二人無
    權同意搜索筆錄記載其二人之住居所地以外之臺北縣板橋市○○○路十三號八樓
    之六與台北市○○○路○段四十七號等地，其未踐行此程序僅憑書面審核，即予
    認定，亦有未洽。(三)、搜索機關至台北市○○街六十七號二樓，僅係搜索乙○○
    、鄭瑞麟、丁○○三人之身體與背包，並非搜索該處所，原審裁定誤為搜索該處
    所，亦與所認之搜索處所之情狀不合，而本件如確係「對人搜索」，則依據原審
    裁定第三頁最後一行所載，搜索機關之搜索即符法定程序。(四)、原審裁定認其就
    本件為非「該管法院」，但未從程序上駁回本件聲請，卻仍實體審酌本件搜索程
    序，亦有未合。
    以上各點，抗告意旨雖或部分有所指摘，惟亦屬本院得依職權調查事項，本件抗
    告為有理由，而原審裁定既有前開未洽，即無從維持，應認原裁定有撤銷發回更
    為裁定之原因。 為適法之處理。
三、據上論斷，應依刑事訴訟法第四百十三條裁定，裁定如主文。
中    華    民    國      九十二    年      一      月    二十二    日
                               臺灣高等法院刑事第七庭
                                  審判長法  官  吳  啟  民
                                        法  官  林  瑞  斌
                                        法  官  施  俊  堯
右正本證明與原本無異。
不得再抗告。
                                        書記官  陳  彥  蕖
中    華    民    國      九十二    年      一      月    二十二    日


司法院資訊處製作；財團法人民間司法改革基金會備份。
